【裁判字號】    90,訴,1594
【裁判日期】    901121
【裁判案由】    國家賠償
【裁判全文】
高雄高等行政法院裁定                              九十年度訴字第一五九四號
    原      告  甲○○○
    訴訟代理人  丁○○
    被      告  嘉義縣布袋鎮公所
    代  表  人  乙○○  鎮長
    被      告  嘉義縣政府
    代  表  人  丙○○  縣長
右當事人間因國家賠償事件，原告提起行政訴訟，本院裁定如左︰
    主  文
原告之訴駁回。
訴訟費用由原告負擔。
    理  由
一、按「公法上之爭議，除法律別有規定外，得依本法提起行政訴訟。」、「訴訟事
    件不屬行政法院之權限者，行政法院應以裁定駁回之。」分別為行政訴訟法第二
    條、第一百零七條第一項第一款所明定。又國家賠償法所規定損害賠償之訴，除
    依該法規定外，適用民事訴訟法之規定，國家賠償法第十二條定有明文。是依國
    家賠償法對國家賠償所生公法上爭議，應循民事訴訟程序救濟。
二、本件原告起訴意旨略以：原告所有坐落嘉義縣布袋鎮○○段一一五一、一三五六
    地號土地，原地目養，都市計畫案名「布袋都市計畫區」，使用分區：附帶條件
    住宅區，因該土地經被告嘉義縣政府於民國 (下同)八十年十月一日以府建都字
    第七八三二一號公告列為「被限制發照建築」，依其公告規定「應俟至擬定細部
    計畫後，始得發照建築」，但迄今已將近十年，都市細部計畫猶未公布，致該土
    地因被箝制不能自由處分，爰依國家賠償法第九條與國家賠償法施行細則第三條
    及第三條之一規定，請求被告賠償新台幣 (下同)八千八百八十三萬九千四百五
    十元及自八十九年十月一日起至被告撤銷「解除被限制發照建築」之日止之損害
    ，並請求撤銷訴願之決定，及撤銷原告第一次向被告嘉義縣布袋鎮公所 (以下簡
    稱布袋鎮公所)請求國家賠償之答辯書，並准許命令被告依國家賠償法第十條規
    定「應即與原告協議賠償事宜」，否則請准許命令被告依上揭損害賠償之總額賠
    償原告等語。
三、經查：原告所有上述土地為布袋都市計畫範圍內土地，因都市細部計畫未擬定致
    無法發照建築，乃向被告嘉義縣政府請求國家賠償，嘉義縣政府以八十九年十月
    十一日八九府秘法字第一一二五五０號函移送被告布袋鎮公所辦理，並副知原告
    ，原告對該移送函不服乃向內政部提起訴願，經內政部以上述函為嘉義縣政府將
    原告提出之國家賠償請求書移請布袋鎮公所辦理，核非行政處分，訴願不合法，
    應予不受理在案，此有上述函及內政部九十年五月十八日台 (九十)內訴字第九
    ００三四四九號訴願決定書在卷可稽。又原告請求國家賠償部分經布袋鎮公所以
    該鎮因都市發展無迫切需要，人口外流嚴重，另加土地所有權人配合意願低，非
    必要擬定細部計畫，又該鎮都市計畫之擬定、變更、發布、實施皆依據都市計畫
    法及相關法令規定辦理，均有一定程序，依法令對土地使用分區管制並無違法等
    理由，予以拒絕賠償，原告不服乃向嘉義縣政府提起訴願，經布袋鎮公所函送答
    辯書予嘉義縣政府，並副知原告，惟原告對該答辯書亦表不服，並向行政院提起
    訴願，嗣經行政院移送嘉義縣政府辦理。上述二次訴願經嘉義縣政府分別以本案
    既已請求國家賠償，並遭原處分機關即布袋鎮公所拒絕，原告即應提起損害賠償
    之訴，非可藉訴願程序謀求解決，及布袋鎮公所對上述訴願所提出之答辯書，僅
    原處分機關針對訴願理由，詳為舉證答辯，並非對原告之請求有所准駁，在法律
    上無何種效果因之發生，積極或消極之行政處分均不存在等理由，認上述訴願程
    序均不合法，分別予不受理，此有布袋鎮公所八十九年賠議字第一號拒絕賠償理
    由書、嘉義縣政府九十年五月十八日九十府秘字第四二四二二號及同年八月二十
    四日九十府秘訴字第一０七七五八號訴願決定書附卷足稽，且經本院調閱布袋鎮
    公所原處分卷及嘉義縣訴願審議委員會案卷，閱明屬實。本件原告係以公務員因
    故意或過失，不法侵害其權利為由，請求國家賠償，並以書面向被告布袋鎮公所
    提出請求，經布袋鎮公所於八十九年十一月二十四日以八十九年賠議字第一號拒
    絕賠償理由書予以拒絕，揆諸首揭規定，原告自不得提起行政訴訟，謀求救濟。
四、次按行政訴訟法第四條第一項規定：「人民因中央或地方機關之違法行政處分，
    認為損害其權利或法律上之利益，經依訴願法提起訴願而不服其決定．．．．．
    ．得向高等行政法院提起撤銷訴訟。」故提起撤銷訴訟，以經過合法之訴願程序
    為前提要件，其未經合法之訴願程序，遽行提起行政訴訟，自非法之所許，此觀
    前揭法條規定至明（前行政法院四十九年度裁字第四十一號裁定、八十六年度裁
    字第一○七二號裁定及最高行政法院八十九年度裁字第一一九五號裁定參照）。
    查原告在訴願程序中，分別針對被告嘉義縣政府將原告提出之國家賠償請求書移
    請被告布袋鎮公所辦理之移送函，及布袋鎮公所拒絕賠償理由書，與原告提起訴
    願後布袋鎮公所所提出之答辯書提起訴願，惟上述移送函、拒絕賠償理由書及答
    辯書，因非屬行政處分或國家賠償事件，訴願決定機關內政部及嘉義縣政府，分
    別依據訴願法第七十七條第八款規定，為訴願不受理之決定，是原告此部分撤銷
    之訴，亦應予駁回，於法即無不合。
五、綜上所述，本件原告請求國家賠償部分，依法不屬行政訴訟救濟範圍內。另所不
    服之「原處分」即上述移送函、拒絕賠償理由書及答辯書，核非屬行政處分或國
    家賠償事件，則其提起該部分撤銷之訴，於法亦有未合，均應予駁回。
六、依行政訴訟法第一百零七條第一項第一款、第十款、第一百零四條、民事訴訟法
    第九十五條、第七十八條，裁定如主文。
中      華      民      國      九十    年      十一    月    二十一    日
                                高雄高等行政法院第一庭
                                            審判長法官  陳光秀
                                            法      官  呂佳徵
                                            法      官  楊惠欽
右為正本係照原本作成。
如不服本裁定，應於裁定送達後十日內以書狀明理由，經本院向最高行政法院提出
抗告（須按對造人數附具繕本）；並應預繳送達用掛號郵票六份（每份三十四元）。
中      華      民      國      九十    年      十一    月    二十一    日
                                            法院書記官  陳錦鑾


司法院資訊處製作；財團法人民間司法改革基金會備份。
